臺灣臺中地方法院民事判決　九十三年度婚字第一四三五號
　　原　　　告　乙○○
　　訴訟代理人　張欽昌律師
　　被　　　告　甲○○
當事人間請求履行同居事件，本院於民國九十四年三月二十一日言詞辯論終結，判決
如下：
    主      文
被告應與原告同居。
訴訟費用由被告負擔。
    事實及理由
一、原告方面：兩造於民國八十八年一月一日結婚，並共同設籍於臺中縣潭子鄉○○
    路○段二一八號。婚後夫妻感情初始融洽，詎於九十二年十二月二十六日，被告
    無故攜同兩造所生次女鐘思禹返回娘家居住，雖經原告與家人多次勸告，被告仍
    無返家同居之意欲，原告乃於九十三年七月二十七日以存證信函催請被告返家，
    被告則以回函指陳其有不履行同居之正當理由，然被告所言均非實情，實係被告
    對於與其持不同意見之原告家人，均視之為敵，甚至認為該不同意見之提出已損
    及其尊嚴，縱使身為其公公之原告父親偕同原告至其娘家相勸，亦未得被告之尊
    重而平復情緒返家。是被告拒與原告履行同居生活，顯然違背同居義務，爰依民
    法第一千零一條規定，請求被告履行同居。並聲明：如主文所示。
二、被告則以：兩造父母係多年好友，因雙方子女皆已屆適婚年齡，乃介紹兩造相識
    ，並進而於八十八年一月一日結婚，然而婚後被告因假日不用工作到九點起床，
    公婆即不悅，其女兒睡到中午十二時卻無微詞；外孫張雅婷由婆婆帶二十四小時
    看護，兩造之長女鐘郁鈞卻由公公看護八小時，被告一回家尚未喘一口氣即馬上
    交給被告；張雅婷與兩造之長女鐘郁鈞吵架，原告家人偏袒張雅婷；八十九年二
    月間被告欲辦手機，遭原告無理拒絕；被告下班後要煮晚餐，婆婆要被告照顧小
    孩就好，事後卻告訴原告被告都不做事；九十年二、三月被告拿出新台幣（下同
    ）五十五萬元借款幫忙原告投資其舅舅之事業，原告視為理所當然，更否認有借
    款存在；九十二年八月間原告之父向被告之母稱被告吃飽太閒，寫日記是垃圾，
    經被告母親告知被告，被告深感隱私權遭侵犯；九十二年九月間被告懷九個月身
    孕時，婆婆不願幫被告坐月子，要求被告回娘家坐月子或去坐月子中心，被告向
    原告表示可能去坐月子中心，原告竟向被告之母稱乾脆把小孩拿掉好了；九十二
    年十月二十八日被告生下次女鍾思禹，坐完滿月後被告想學開車竟遭原告斷然拒
    絕，並向被告母親稱若要學車就將車子賣掉；九十二年十二月五日回夫家，次日
    原告之父竟當著被告之面說要將次女思禹送人；原告並威脅被告謂一百八十三天
    後離婚，原告即會贏；九十二年十二月二十四日被告回夫家，原告對被告置之不
    理，次日被告要和大女兒鐘郁鈞一起睡，原告竟禁止大女兒與被告親近，並當著
    被告的面打大女兒，被告只好再度回娘家；九十三年元月九日原告前來被告娘家
    牽車，竟然強迫大女兒上車，被告之疼女兒乃以肉身擋住車前，原告竟執意往前
    開，原告之父並當著被告及被告之母的面說「學歷高，四五十歲離婚的很多」；
    ，九十三年農曆過年前，原告之父及原告至被告處嗆聲，原告之父更稱「他們少
    年緣盡了，我們倆是老朋友，在路上相遇可以打招呼」；九十三年七月十四日被
    告欲帶小孩出來玩，原告向被告稱「這不是妳家」，此後原告即一再阻撓被告回
    夫家，原告除平常動輒談要離婚外，並於九十三年八月三十日第一次出庭及九十
    三年九月三十日婚姻諮商中，堅持要離婚；另原告似染有暗疾且未誠實告知，致
    被告於九十一年九月二十一日起至九十三年五月七日止須至診所就診治療，故被
    告有無法履行同居之正當理由。並聲明：原告之訴駁回。
三、兩造不爭執之事實：兩造於八十八年一月一日結婚，共同住居並設籍於臺中縣潭
    子鄉○○路○段二一八號原告住所，被告自九十二年十二月二十六日攜同兩造所
    生次女鐘思禹返回娘家居住後，迄今未再與原告同居等事實，為兩造所不爭，復
    有戶籍謄本可按，堪信真實。
四、得心證之理由：按夫妻互負同居之義務，但有不能同居之正當理由者，不在此限
    ，民法第一千零一條定有文。所謂正當理由，指依一般社會觀念及客觀標準觀察
    ，履行同居為不合理者而言。故夫妻互負同居之義務，在婚姻關係存續中，苟非
    有正當理由，即不得由一造拒絕同居。本件被告雖以前揭情詞為由，拒絕與原告
    共同生活，是本件所應審究者，厥為被告是否有不能同居之正當理由。經查：
（一）被告辯稱婚後其因假日不用工作到九點起床，公婆即不悅，其女兒睡到中午十
      二時卻無微詞；外孫張雅婷由婆婆帶二十四小時看護，兩造之長女鐘郁鈞卻由
      公公看護八小時，被告一回家尚未喘一口氣即馬上交給被告；張雅婷與兩造之
      長女鐘郁鈞吵架，原告家人偏袒張雅婷；原告威脅被告謂一百八十三天後離婚
      ，原告即會贏；九十三年七月十四日被告欲帶小孩出來玩，原告向被告稱「這
      不是妳家」；及原告似染有暗疾且未誠實告知等情，均為原告所否認，被告亦
      未舉證以實其說，其辯稱自難採信。
（二）被告辯稱八十九年二月間被告欲辦手機，遭原告無理拒絕，被告生下次女鐘思
      禹，坐完滿月後被告想學開車亦遭原告斷然拒絕，並向被告母親稱若要學車就
      將車子賣掉等語，原告固不否認其未同意被告申辦手機及學開車，惟否認有何
      無理拒絕及向被告母親稱若要學車就將車子賣掉等語。然諸如申辦手機及學習
      開車有無必要等日常生活事項，本有可能因當時之價值觀不同，而發生意見相
      左之結果，自難執以為拒絕同居之理由；被告又辯稱其下班後要煮晚餐，婆婆
      要被告照顧小孩就好，事後卻告訴原告被告都不做事等情，固據提出原告於八
      十九年十月十六日由大陸寫給被告之信函影本為據，惟原告之母告知被告只要
      照顧小孩就好等情，既為原告所否認，而家務本為共同生活之一家人應該分擔
      ，原告以之與被告溝通，難認有何不當；被告復辯稱九十年二、三月被告拿出
      五十五萬元借款幫忙原告投資其舅舅之事業，原告視為理所當然，更否認有借
      款存在，原告則稱並未否認被告因贊同原告對舅舅的投資而給付五十五萬元，
      惟上揭款項係要給原告投資，並非借款，此外被告並未舉證證明該款項係屬借
      款，自難採信，且前揭申辦手機、原告稱被告未做家事之事實，皆發生於九十
      二年十二月被告離家前二年以上，其間被告並懷孕生下次女，自不足作為被告
      拒絕履行同居之正當理由。
（三）被告辯稱九十二年八月間原告之父向被告之母稱被告吃飽太閒，寫日記是垃圾
      ，經被告母親告知被告，被告深感隱私權遭侵犯等事實，為原告所否認，陳稱
      原告家中前因從事傢俱販售事業，而住家樓上各房間有不同組合之傢俱組，是
      當消費者欲觀看傢俱實物時，原告家人即會按消費者之需求將之帶至樓上房間
      觀看傢俱實物之組合情形，而被告離家前，嫁入原告家中已近五年，其對上開
      情形知之甚詳，非但未曾有過不同意之表示，且均會配合在其離開時，不鎖房
      門，以便於其上班時，原告家人能帶客戶入內參觀房內傢俱，某日原告母親帶
      同客戶進入兩造房間參觀傢俱，適見桌上有一冊表皮甚為漂亮之本子，乃隨手
      翻開，卻見其內已無圖樣，而係密密麻麻之文字，推測應係被告日記，乃趕緊
      將該本子合上，並隨即於客人參觀傢俱完畢後，陪同客人離開房間，是被告之
      日記本，係被告疏未收藏，而經原告母親在尚不知情之情況下不經意翻開，根
      本未閱讀其中內容云云。惟日記因係記載個人隱私，故以收藏於第三人難於發
      現翻閱之處方為合理，原告所稱前情與常情不符，固難採信；然而被告既僅能
      證明係遭原告之母翻閱，而原告之父於九十三年一月九日至被告處與被告及其
      父母談話時亦坦承「寫日記是吃飽太閒」「垃圾、心中垃圾應該要清掉」「日
      記是不能看」等語，有被告未經原告之父同意而擅自將談話內容錄音之譯文附
      卷可按（參譯文第十三頁），並為原告所不爭執，足見原告之父就日記為個人
      隱私已有深切認識，此外原告本人亦未禁止被告寫日記，是以被告仍非不得在
      雙方當事人及原告家人之溝通及努力下，獲得適當之處理及紓緩，尚不足作為
      被告拒絕履行同居之正當理由。
（四）被告辯稱九十二年九月間被告懷九個月身孕時，婆婆不願幫被告坐月子，要求
      被告回娘家坐月子或去坐月子中心，為原告所否認，陳稱因原告母親於被告懷
      孕期間，因手疾且仍須照顧兩造大女兒，恐就幫被告坐月子一事，力有未逮，
      曾提議被告至坐月子中心由專人照顧等語，此外被告並未舉證證明原告之母有
      何蓄意不願幫被告坐月子之情事，自難以此指稱原告家人有何不當之處。被告
      又辯稱原告向被告之母稱乾脆把小孩拿掉好了，及九十二年十二月五日回夫家
      ，次日原告之父竟當著被告之面說要將次女思禹送人等情，亦為原告所否認，
      而原告之父於九十三年一月九日至被告處與被告及其父母談話時，則提及係因
      承租於原告住處隔壁之早餐店有人搬來正要裝潢，原告又正在睡覺，原告之父
      正忙無暇照顧而說的氣話，有前揭談話內容錄音之譯文附卷可按（參譯文第十
      九頁），亦為原告所不爭。是以被告所指縱屬事實，原告於事後即九十三年農
      曆過年前既偕同原告之父前往被告處，為被告所不爭，而被告亦未舉證證明原
      告與其父前往被告處係以嗆聲為目的，則原告及其父選擇該日前往，依常情應
      係希望年節團圓之氣氛能促成被告偕女返家團圓之意願，堪認原告及其父均無
      意拋棄兩造所生次女鐘思禹，是以被告執以拒絕履行同居，亦無可採。
（五）被告復辯稱九十二年十二月二十四日被告回夫家，原告對被告置之不理，次日
      被告要和大女兒鐘郁鈞一起睡，原告竟禁止大女兒與被告親近，並當著被告的
      面打大女兒，被告只好再度回娘家等情，亦為原告所否認，陳稱九十二年十二
      月二十五日係因翌日被告須早起，若子女鐘郁鈞前晚與被告同睡，屆時鐘郁鈞
      勢必跟著被告早起，則一來影響鐘郁鈞之睡眠，二則須叫醒原告母親照顧，原
      告始請被告於休假前一晚再與鐘郁鈞同睡等語。而被告並未舉證證明原告係出
      於惡意禁止被告要和大女兒鐘郁鈞親近，是其辯稱亦屬無據。
（六）被告又辯稱九十三年元月九日原告前來被告娘家牽車，竟然強迫大女兒上車，
      被告之疼女兒乃以肉身擋住車前，原告竟執意往前開，原告之父並當著被告及
      被告之母的面說「學歷高，四五十歲離婚的很多」等情，亦為原告否認。依前
      揭當天談話內容錄音之譯文觀之，原告父親雖曾說「現在也有四、五十歲在離
      婚」等語（參譯文第十七頁），惟其亦曾說「最好不要『散鼓』（台語，指戲
      演完了）」（參譯文第八頁）、「依我是學佛的，知道這繼續下去對自己會不
      好，第一點不好不是這世結完緣就結束，後世仍會繼續」（參譯文第十一頁）
      等語，自難認原告之父有意使兩造離婚，又同日談話中，兩造大女兒鐘郁鈞主
      動提出「我要回家了」「叫爸爸載我去運動公園」等語（參譯文第二十頁），
      而被告以肉身擋住車前之行為，亦係危險而非理性之舉動，亦難執為拒絕履行
      同居之理由。
（七）按夫妻之結合，本係兩個家庭之聯合，由於生活環境、背景及習慣之不同，夫
      妻、婆媳相處間，偶有勃谿，在所難免，如依社會一般觀念及客觀標準觀察，
      被告所辯情節，或無法舉證證明，或屬輕微，即不得藉口有不能同居之正當理
      由，且夫妻間首重彼此包容，發生磨擦應即尋求溝通解決之道，絕非一昧要求
      他方配合自己之需求所能克服，再由被告私下所錄談話內容中被告對原告之父
      多所指責，及被告於本件之抗辯觀之，被告並非弱者，亦難謂被告於分居之前
      有遭原告或其家人不堪同居虐待之程度。兩造既為夫妻，被告自當履行同居義
      務，故原告起訴請求被告履行同居義務，為有理由，應予准許。
五、本件事證已臻明確，兩造其餘攻擊防禦方法及舉證，核與本件判決結果不生影響
    ，無一一審究之必要，併此敘明。
六、訴訟費用負擔之依據：民事訴訟法第七十八條
中　　　華　　　民　　　國　　九十四　　年　　　四　　　月　　十二  　　日
                              臺灣臺中地方法院家事法庭
~B法　　　官　陳宗賢
正本係照原本作成。
如對本判決上訴，須於判決送達後二十日之不變期間內，向本院提出上訴狀。
中　　　華　　　民　　　國　　九十四　　年　　　四　　　月　　十二 　　日
~B法院書記官　王崑煜
